最高法院刑事判決　　　　　　　　　　108年度台上字第851號
上　訴　人　凃健峰


選任辯護人　吳建勛律師
　　　　　　梁宗憲律師
上列上訴人因違反國家安全法案件，不服臺灣高等法院高雄分院
中華民國107年7月11日第二審判決（106年度軍上訴字第2號；起
訴案號：臺灣高雄地方檢察署105年度軍偵字第59號、105年度偵
字第14611、15512、21691、24775號），提起上訴，本院判決如
下：
    主  文
原判決關於凃健峰部分撤銷，發回臺灣高等法院高雄分院。
    理  由
一、本件原判決維持第一審所為論處上訴人凃健峰以違反國家安
    全法第5 條之1第1項之罪刑之判決，駁回上訴人在第二審的
    上訴。固非無見。
二、惟查： 
    有罪判決書之事實欄，為判斷其適用法令當否之準據，法院
    應將依職權認定與論罪科刑有關之事實，翔實記載，然後於
    理由內逐一說明其憑以認定之證據，並使事實認定與理由說
    明，互相適合，方為合法；倘事實認定與理由說明，不相一
    致，或理由記載，彼此齟齬，核屬刑事訴訟法第379 條第14
    款後段所規定判決理由矛盾之當然違背法令。
    原判決事實欄二─㈠、㈡、㈢，分別載敘：「侯俊壕（按係
    同案被告，所犯現役軍人洩漏國防以外秘密文書罪，業經原
    審判刑確定）為賺取報酬，意圖危害國家安全，基於為大陸
    地區軍事、行政、公務機關而交付國防以外應秘密文書之犯
    意，於（民國）98年6 月間某日，以所屬之軍用網路帳號密
    碼登入軍用網路，下載（如原判決，下同）附表編號1 所示
    屬『國防以外應秘密之文書』即『國軍人事戰備教則』…」
    、「王瑞祺（按係本案共同正犯，所犯違反國家安全法第5
    條之1第1項之罪，業經判刑確定）前往大陸交付「國軍人事
    戰備教則」予「張炳煌」、「董恆」（按此2 人為大陸人士
    ，未據起訴）後，持續向…侯俊壕蒐集軍事資料，侯俊壕遂
    陸續以其所屬之軍用網路帳號密碼登入軍用網路，依上開方
    式下載如附表編號『2』、4及6 至11所示之軍事準則等『國
    防上應秘密之文書』後，…交付該等軍事準則資料紙本予王
    瑞祺，王瑞祺每次則交付或承諾（新臺幣）5千元至3萬元不
    等之報酬予侯俊壕…」、「陳楷翰（按係同案被告，所犯現
    役軍人洩漏國防以外秘密文書罪，業經第一審判刑確定）為
    償還償務，…於所服役之國防部參謀本部資電作戰指揮部電
    子戰大隊戰情室，以軍用電腦搜尋附表編號12屬於『國防以
    外應秘密』『有線電子通信訓練教範』後，…以宅急便寄送
    至王瑞祺所指定之地址及虛構姓名之收件人」（分見原判決
    第3頁第1-5行、第15-22行；第4頁第12-20行）等情。
    惟細繹原判決理由欄參─一內，先載稱：「附表編號1、『3
    』、4及編號6至12之所示國軍人事戰備教則等10項文書，經
    本院送國防部政治作戰局鑑定結果，雖均認係『一般性軍事
    書籍』，…『不符國家機密』保護所規範應秘密之範圍，洩
    漏後不足以使國家及軍事作戰安全或利益受損害，可認為並
    『非公務機密』」之旨，再以該等文書「均係有關國家軍隊
    之訓練、任護法所規範應秘務編組、或軍事物資之維護，攸
    關軍事事務推動與管理，參照國（防）部政治作戰局協查事
    項彙整表附記欄之（說）明：非經許可，當不得任意提供軍
    方以外非相關人員知悉」為由，認其性質屬「國防以外應秘
    密之文書」之記載（分見原判決第13頁第7-17行），則系爭
    文書究竟為「國防上應秘密之文書」，抑或「國防以外應秘
    密之文書」，已見前揭事實認定與此部分理由說明，前後齟
    齬，攸關上訴人犯罪客體之性質歸類，不容混淆與法律適用
    ；且內文所稱「任護法」、「秘務編組」及前揭彙整表之出
    處「『警偵』㈡卷」，究係何指？其意難明。
    原判決又於其理由欄肆─一、三內，既一再說明如附表編號
    「2」、「5」所示之文書，未查扣、無實體、查無資料，無
    從認定係「國防以外之秘密」，並認定侯俊壕此部分犯行，
    無法證明，而不另為無罪之諭知（分見原判決第14頁倒數第
    8-3行；第15頁第15-24行），惟於其事實欄二─㈡內，卻又
    將侯俊壕此部分之行為，列為上訴人所涉違反國家安全法第
    2條之1行為之一部（見原判決第3頁第18-22行），此不僅與
    原起訴書、第一審判決所載之事實不相一致，更有判決事實
    認定與理由記載，前後矛盾的情形，其實情究竟如何？攸關
    法律適用之正確性，允宜釐清，並詳加說明其所據判斷的理
    由。
    此外，原判決於理由欄肆─一內，既一再揭示如附表編號1
    、「3」、4及編號6 至12所示之文書，並「非公務上應秘密
    之文書」，進而認定同案被告侯俊壕所為，不該當於國家安
    全法第2條之1之規定，而僅論以陸海空軍刑法第76條第1 項
    第2 款、刑法第132條第1項之現役軍人洩漏國防以外秘密罪
    （見原判決第13頁倒數第7-9行；第14頁倒數第3-6行），然
    而何以相同之文書，於上訴人所涉之事實，卻為相異的認定
    、評價，依國家安全法第2條之1所規定之刺探、蒐集「公務
    上應秘密」之文書、物品之行為論擬。原判決此部分說理，
    尚欠詳盡，致上訴人得執為上訴第三審的理由，難認全非無
    憑。
三、以上，或為上訴意旨所指摘，或屬本院得依職權調查之事項
    ，事實既尚欠明確，本院無從為其法律適用是否適當之判斷
    ，應認原判決關於此部分具有撤銷發回更審之原因。
據上論結，應依刑事訴訟法第397條、第401條，判決如主文。
中    華    民    國   108    年    5     月    30    日
                      最高法院刑事第四庭
                          審判長法官  洪  昌  宏  
                                法官  吳  信  銘  
                                法官  王  國  棟  
                                法官  楊  智  勝  
                                法官  李  釱  任  
本件正本證明與原本無異
                                      書  記  官  
中    華    民    國   108    年    6     月    3     日